【裁判字號】    97,上更(一),96
【裁判日期】    970916
【裁判案由】    清償借款等
【裁判全文】
臺灣高等法院民事判決                97年度上更(一)字第96號
上  訴  人  乙○○
訴訟代理人  賴俊榮律師
被 上訴 人  甲○○
訴訟代理人  李金澤律師
上列當事人間清償債務事件，上訴人對於中華民國96年7月31日
臺灣板橋地方法院96年度訴字第521號第一審判決提起上訴，經
最高法院第1次發回更審，本院於97年9月2日言詞辯論終結，判
決如下：
    主      文
上訴駁回。
第二審及發回前第三審訴訟費用由上訴人負擔。
    事實及理由
一、上訴人起訴主張：兩造於民國（下同）95年7 月認識交往後
    ，因被上訴人積欠房屋貸款而向伊借貸，伊於同年10月4 日
    簽發玉山商業銀行面額新台幣（下同）178 萬元支票（下稱
    系爭支票）代被上訴人清償。詎伊多次向被上訴人催討，其
    均置之不理，爰以本起訴狀繕本送達作為返還該借款之催告
    ，並先位依消費借貸法律關係，提起本訴；若本院認兩造不
    成立消費借貸契約，被上訴人亦屬無法律上原因而受領178
    萬元，則備位依不當得利法律關係，訴請被上訴人應返還該
    款項等情，求為命被上訴人應返還伊178 萬元，及加計自起
    訴狀繕本送達翌日起算法定遲延利息之判決。
二、被上訴人則以：伊從未向上訴人借款，係因兩造為男女朋友
    ，上訴人自願代伊清償而為贈與等語，資為抗辯。
三、原審對於上訴人之請求，為其敗訴之判決，上訴人聲明不服
    ，於本院前審提起上訴，上訴聲明：(一)原判決廢棄。(二)被上
    訴人應給付上訴人178 萬元，及加計自起訴狀繕本送達翌日
    起算之法定遲延利息。(三)願供擔保請准宣告假執行。被上訴
    人答辯聲明：駁回上訴。案經最高法院將本院前審判決廢棄
    ，發回本院審理。上訴人上訴聲明：(一)原判決廢棄。(二)前項
    廢棄部分，被上訴人應給付上訴人178 萬元，及自起訴狀繕
    本送達翌日起算至清算日止之法定遲延利息。(三)願供擔保，
    請准宣告假執行。被上訴人答辯聲明：上訴駁回。
四、兩造不爭之事實：兩造於95年7 月認識交往，上訴人並於同
    年10月4 日簽發系爭支票代被上訴人清償房屋貸款乙節，有
    卷附系爭支票可憑（見原審卷第6 頁），並為兩造所不爭執
    （見本院前審卷第37頁反面），堪信為真。
五、本件爭點：(一)上訴人是否基於借款而代被上訴人清償178 萬
    元？(二)若否，則上訴人可否依不當得利，請求被上訴人返還
    178萬元？
六、爭點一：上訴人是否基於借款而代被上訴人清償178萬元？
  (一)按當事人主張有利於己之事實者，就其事實有舉證之責任，
    民事訴訟法第277 條前段定有明文。又，當事人主張有金錢
    借貸關係存在，須就其發生所須具備之特別要件即金錢之交
    付及借貸意思表示互相一致負舉證之責任，若僅證明有金錢
    之交付，未證明借貸意思表示互相一致者，尚不能認為有金
    錢借貸關係存在（最高法院81年度台上字第2372號判決參照
    ）。
  (二)上訴人主張：被上訴人向伊借款而代其清償房屋貸款178 萬
    元云云，固據提出系爭支票為證（見原審卷第6 頁）。惟查
    ，系爭支票僅能證明上訴人曾代被上訴人清償房屋貸款，但
    代為清償房屋貸款之原因有多端（例如：贈與、借款、債務
    承擔或其他原因不一），自不得僅因上訴人為被上訴人清償
    房屋貸款178 萬元，即遽認兩造間成立借貸契約。此外，上
    訴人復無法提出兩造間有成立借貸契約之證據，故上訴人僅
    以其為被上訴人清償房屋貸款178 萬元為由，主張兩造就該
    178萬元成立借貸契約云云，自無可採。
七、爭點二：上訴人可否依不當得利，請求被上訴人返還178 萬
    元？
  (一)按無法律上之原因而受利益，致他人受損害者，應返還其利
    益；雖有法律上之原因，而其後已不存在者，亦同。民法第
    179 條定有明文。又所謂「無法律上之原因而受利益」，係
    指無權利或給付之目的欠缺而言。基於契約關係而受領給付
    者，自難謂為無法律上之原因而受利益（最高法院95年度台
    上字第2013號判決參照）。
  (二)上訴人主張：若兩造不成立借貸契約，則被上訴人係不當得
    利而受領178萬元，自應返還云云。惟查：
    1.兩造係男女朋友，上訴人因見被上訴人憂心無法按期繳納
      房屋貸款，乃主動詢問並為其清償房屋貸款178 萬元乙節
      ，業經證人王建安於本院前審證述明確（見本院前審卷第
      48頁），且為上訴人所不爭執（見本院前審卷第48頁）。
      是上訴人係因兩造交往而表示願為被上訴人清償房屋貸款
      178萬元，並協同被上訴人為其辦理清償房屋貸款178萬元
      ，此為兩造所不爭執（見本院前審卷第48頁），從而，上
      訴人有代被上訴人清償房屋貸款之178 萬元，而贈與被上
      訴人之意甚明（最高法院86年度台上字第2921號判決參照
      ）。
    2.雖上訴人否認有將代償之178 萬元贈與被上訴人之意云云
      。按贈與因當事人一方以自己之財產，為無償給與於他方
      之意思表示，經他方允受即生效力；本件果若上訴人無將
      為被上訴人清償之房屋貸款178萬元贈與之意，上訴人何
      須主動協同被上訴人至銀行辦理清償房屋貸款之理？況系
      爭178 萬元，非屬小筆款項，若上訴人無贈與之意，何以
      未留其所主張借貸之相關證據？況上訴人於95年10月4 日
      為被上訴人清償178 萬元房屋貸款後，因懷疑被上訴人非
      真心與其交往，再於同年11月25日撰寫兩造以同居或結婚
      為目的而約定共同生活事項之協議書（見原審卷第19-20
      頁）；此為上訴人所自陳（見本院前審卷第47頁），以約
      束被上訴人須與其共同生活乙節以觀，益證上訴人因基於
      兩造交往而為被上訴人清償房屋貸款178 萬元，要有贈與
      被上訴人之意甚明。上訴人否認有將代償之178 萬元贈與
      被上訴人云云，自無足取。
    3.綜上，上訴人既係基於贈與而為被上訴人清償房屋貸款
      178萬元，則被上訴人即非無法律上原因而受領該178萬元
      。上訴人抗辯：被上訴人無法律上原因而受領該178 萬元
      ，自屬不當得利云云，即無可採。
  (三)上訴人另主張：縱兩造間成立贈與契約，亦屬附有不能結婚
    之解除條件，因伊有配偶，兩造自無可能結婚，該解除條件
    即已成就，被上訴人係無法律上原因而受有利益，自應返還
    178萬元云云，並以卷附協議書為證（見原審卷第19-20頁）
    。然被上訴人否認上訴人基於贈與而代為清償之178 萬元房
    屋貸款，附有不能結婚之解除條件。經查：
    1.核閱上訴人所撰寫之上開協議書，僅載明兩造本於既成夫
      妻之關係，應盡夫妻義務（此觀該協議書第2條、第4條、
      第9 至10條即明）；再贈與契約係諾成契約，上訴人係於
      95年10月4日為被上訴人清償房屋貸款178萬元，而該協議
      書係上訴人於同年11月25日（即上訴人前開代為清償日之
      後）所書立，果該協議書係前開贈與契約之解除條件，則
      該協議書理應在上訴人為被上訴人清償之前（或同時）即
      應書立，何以時隔1 個多月，因上訴人懷疑被上訴人非真
      心與其交往，始書立該協議書，以作為解除條件之可能？
      顯與常理有悖。上訴人僅憑該協議書，即謂系爭贈與契約
      附有解除條件云云，並不可採。
    2.況上訴人係有配偶之人，因夫妻分隔兩地，經友人介紹而
      與被上訴人交往乙節，業經證人林英雄、郭穎暄到庭證述
      屬實（見本院前審卷第46－47頁），且上訴人目前婚姻尚
      且存續中，此為上訴人所自陳（見本院前審卷第61頁），
      則該協議書係兩造以同居或結婚為目的而約定共同生活事
      項，亦屬有背於善良風俗之行為。準此，縱認系爭贈與附
      有以不能結婚之解除條件，該條件亦屬違反善良風俗而無
      效（最高法院65年度台上字第2436號判例參照）。
    3.此外，上訴人復無法舉證系爭贈與契約附有以不能結婚之
      解除條件，則其以婚姻關係仍存續中，該解除條件應已成
      就為由，主張被上訴人為無法律上原因而受領178 萬元云
      云，顯無可採。
  (四)上訴人復主張：被上訴人自始即無與伊「白頭偕老、夫唱婦
    隨」之意思，竟巧言欺罔伊陷於錯誤而同意給付系爭款項，
    伊請求撤銷該受詐欺之贈與意思表示，被上訴人取得該款項
    ，亦屬無法律上原因云云。經查：
    1.按民事法上所謂詐欺云者，係謂欲相對人陷於錯誤，故意
      示以不實之事，令其因錯誤而為意思之表示；又被詐欺而
      為意思表示者，依民法第92條第1 項之規定，表意人固得
      撤銷其意思表示，惟主張被詐欺而為表示之當事人，應就
      此項事實負舉證之責任（最高法院18年度上字第371 號判
      例、44年度上字第75號判例參照）。
    2.查兩造交往過程及平日往來情形，業據證人林英雄、王建
      安於本院前審證述詳盡，已如前述，且兩造間往來密切，
      彼此均有對方住宅鑰匙，上訴人亦自承曾在被上訴人家中
      吃午餐、睡午覺休息，被上訴人也至上訴人家中作菜，兩
      造自95年8月13日開始交往至95年12月3日分手，為上訴人
      所不爭執（見本院前審卷第48頁），顯見兩造於男女交往
      密切期間，已如夫妻般相處，參以卷附協議書內容以觀，
      本件應認上訴人係自願代償銀行貸款而交付系爭178 萬元
      ，如上訴人主張係受被上訴人詐欺，致使其陷於錯誤而為
      意思表示，自應舉證以實其說，否則僅以兩造分手之事實
      ，尚難遽謂被上訴人有何欺罔之故意。既上訴人未能舉證
      證明其確受有詐欺之情事，其所辯自不足採。
八、綜上說明，上訴人依借貸契約（先位）、不當得利（備位）
    之法律關係，請求被上訴人應返還178 萬元及加計自起訴狀
    繕本送達翌日起算之法定遲延利息，均無理由，不應准許。
    其假執行之聲請亦失所附麗，應併予駁回。原審為上訴人敗
    訴之判決，並駁回其假執行之聲請，核無不合。上訴意旨指
    摘原判決不當，求予廢棄改判，為無理由，應予駁回。
九、本件事證已臻明確，兩造其餘攻擊防禦方法，核與判決結果
    已不生任何影響，不再贅述，併此敘明。
十、據上論結，本件上訴為無理由，依民事訴訟法第449條第1項
    、第78條，判決如主文。
中    華    民    國    97    年     9     月    16   日
                  民事第八庭
                        審判長法  官  劉勝吉
                              法  官  鄭威莉
                              法  官  連正義
正本係照原本作成。
如不服本判決，應於收受送達後20日內向本院提出上訴書狀，其
未表明上訴理由者，應於提出上訴後20日內向本院補提理由書狀
（均須按他造當事人之人數附繕本）上訴時應提出委任律師或具
有律師資格之人之委任狀；委任有律師資格者，另應附具律師資
格證書及釋明委任人與受任人有民事訴訟法第466條之1第1項但
書或第2項（詳附註）所定關係之釋明文書影本。
中    華    民    國    97    年    9     月    18    日
                              書記官  鐘秀娥
附註：
民事訴訟法第466條之1（第1項、第2項）：
對於第二審判決上訴，上訴人應委任律師為訴訟代理人。但上訴
人或其他法定代理人具有律師資格者，不在此限。
上訴人之配偶、三親等內之血親、二親等內之姻親，或上訴人為
法人、中央或地方機關時，其所屬專任人員具有律師資格並經法
院認為適當者，亦得為第三審訴訟代理人。


司法院資訊處製作；財團法人民間司法改革基金會備份。
